【裁判字號】    97,訴,1436
【裁判日期】    970820
【裁判案由】    分配表異議之訴
【裁判全文】
臺灣臺中地方法院民事判決  97年度訴字第1436號
原      告  甲○○
被      告  三信商業銀行股份有限公司
法定代理人  丙○○
訴訟代理人  乙○○
當事人間分配表異議之訴事件，本院於97年8月6日言詞辯論終結
，判決如下：
    主    文
原告之訴駁回。
訴訟費用貳萬零玖佰玖拾捌元由原告負擔。
    事實及理由
一、原告主張：
  (一)鈞院於96年度執字第5437號強制執行事件，將債務人蕭陳麗
    儼所有，坐落於臺中市○區○○○段地號第90-1號之基地及
    其上債務人蕭景謙所有，座落臺中市○區○○○段建號第57
    97號（以下簡稱原有建物）及增建部分建號第11444號，門
    牌號碼臺中市南區樹義一巷11-5號之房屋予以拍賣，由訴外
    人陳秋茶買受，並經鈞院就賣得價金制訂分配表。
  (二)惟建號第11444號之房屋 (以下簡稱系爭增建部分)，係上開
    債務人就原有建物設定抵押權後所增建，屬未辦理保存登記
    之房屋。上開債務人於增建系爭增建部分時，將原有建物內
    原始起造之樓梯拆除，將樓梯新造設於系爭增建部分房屋內
    ，並增建房屋內新設電梯，系爭增建部分內有獨立之樓梯與
    電梯可供獨立出入，並有獨立之出入口，系爭增建部分平時
    出入均由電梯直通馬路，緊急時仍可利用樓梯逃生，且樓梯
    最後仍通鄰地空地到達既成道路，系爭增建部分與原有建物
    現裝設2個水電錶供給使用，2個水電錶也隨時可請水電工程
    行調整由1個水電錶供系爭增建部分使用，另1水電錶專供原
    有建物使用，故系爭增建部分仍係獨立之建物，並非抵押權
    之效力所及，故抵押權人並無優先就系爭增建部分之拍賣價
    金新台幣 (下同)2,020,000 元受清償之地位。系爭增建部
    分之拍賣價金，應由全體債權人按債權額比例分配。從而，
    被告於鈞院96年度執字第5437號強制執行事件分配表中所列
    分配金額部分，應減少1,010,000元，同分配表所列原告分
    配金額部分，應增加1,010,000元。爰依強制執行法第條之
    規定提起本訴。
  (三)並聲明：1.鈞院96年度執字第5437號清償債務強制執行事件
    ，就被告三信商業銀行股份有限公司所分配款部分8,937,36
    5元整，應減為7,837,365元整。2.訴訟費用由被告負擔。
二、被告則以：
  (一)本件未辦保存登記之系爭增建部分並無獨立之電源、水源，
    且須依附主建物共同使用，非獨立建物，在經濟效用上顯為
    第一順位抵押權標的即台中市南區樹義1巷11之5號之附屬物
    ，自為抵押權效力所及。
  (二)被告所得主張之抵押權效力均及於所有之不動產 (即包括原
    建物及增建物)，對此經拍賣所得之價款亦有優先分配受償
    之權，並無疑問；故原告之主張無理由，懇請鈞院判決如被
    告之聲明。等語，資為抗辯。
  (三)並聲明：1.原告之訴駁回。2.訴訟費用由原告負擔。
三、兩造不爭執之事項
  (一)本院96年度執字第5437號就訴外人蕭景謙、蕭陳麗儼清償債
    務強制執行事件，將坐落臺中市南區樹義一巷11-5號建物及
    基地連同增建部分執行查封拍賣，由訴外人陳秋茶拍定取得
    系爭不動產所有權。
  (二)坐落臺中市南區樹義1巷11-5號建物及基地由訴外人蕭景謙
    、蕭陳麗儼向被告借款並提供不動產設定第一順位抵押權。
  (三)系爭不動產連同增建部分現況如本院民國97年7月17日勘驗
    筆錄及附圖所示。
四、本件兩造主要爭執之事項為系爭增建部分，是否具有獨立性
    ？是否為系爭抵押權效力所及？經查：
  (一)「按所有人於原有建築物之外另行增建者，如增建部分與原
    有建築物無任何可資區別之標識存在，而與之作為一體使用
    者，因不具構造上及使用上之獨立性，自不得獨立為物權之
    客體，原有建築物所有權範圍因而擴張，以原有建築物為擔
    保之抵押權範圍亦因而擴張。」、「按所謂建築物增建之附
    屬物，係指於原獨立之建築物所增建之建築，已具有構造上
    之獨立性，但在使用功能上，與原建築物係作一體利用，欠
    缺使用上之獨立性，為不具獨立性之建築，而從屬於獨立之
    原建築物者而言。增建之附屬物，因不符建築物獨立性之要
    求，不得為物權之客體；增建之建築物，如已具構造上之獨
    立性，及使用上之獨立性，則屬獨立之建築物，自得為物權
    之客體。又所謂具有使用上之獨立性，係指該部分建築物，
    與一般建築物相同，可作為一建築物單獨使用，有獨立之經
    濟效用者而言。判斷增建部分，是否具有使用上之獨立性，
    須斟酌其對外通行之直接性，增建部分之面積、隔間及向來
    之利用狀況，暨增建部分之利用機能與原有建築物之依存程
    度等情形定之。」最高法院88年度台上字第485號、92年度
    台上字第998號判決意旨均可供參照。故所有人於原始建築
    物上另行增建時，依其增建部分是否具有構造上及使用功能
    上獨立性加以區分：如增建部分與原有建築物無任何可資區
    別之標識存在，且與之作為一體使用者，不具有構造上及使
    用上之獨立性，應認為屬原始建築物之成份，不得獨立為物
    權之客體，原有建築物所有權範圍因而擴張，以原有建築物
    為擔保之抵押權範圍亦因而擴張；如增建部分已具有構造上
    之獨立性，但在使用功能上，與原建築物係作一體利用，欠
    缺使用上之獨立性，為不具獨立性之建築，則為附屬物，而
    增建之附屬物，因不符建築物獨立性之要求，不得為物權之
    客體其使用上既與原有建築物成為一體，其所有權應歸於消
    滅，被附屬之原有建築物所有權範圍，則因二所有權歸於一
    所有權而擴張，抵押權之範圍亦因而擴張；如增建之建築物
    ，已具構造上之獨立性，及使用上之獨立性，則屬獨立之建
    築物，得為物權之客體，此時如該增建部分常助原有建築物
    之效用，而交易上無特別習慣者，即屬從物，亦為抵押權效
    力所及；如增建部分具有構造上及使用功能上之獨立性，且
    非用以常助原始建築物之經濟效用，在一般交易觀念上，亦
    不認為與原始建築物具有繼續的主從關係者，則應認為係獨
    之建築物且非從物，亦非抵押權之效力所及。
  (二)按系爭增建部分係於原有建物1到5樓後方空地增建，1樓部
    分係沿原有建築物牆垣、樓地板向後延伸至後方空地，2至5
    樓則由1樓建物向上伸展增建，使與原有建物之1至5樓相銜
    接，並在原有建物及增建部分之5樓頂沿伸增建6樓整層，使
    原五層建築物成為六層建築物；原有建物1至5樓與增建部分
    之1至5樓間設有隔間牆及門扇（已被拍定人陳秋茶拆除）；
    原有建物1樓設置大門並設有偏門，面臨樹義一巷之既成道
    路，原有建物1樓內設有電梯可通往原有建物2至5樓及增建6
    樓部分，後方增建1至5樓部分及6樓增建部分設有樓梯供增
    建部分1至6樓互為通行，增建部分1樓後方設有後門通向後
    院，後院則緊鄰他人土地。原有建物旁為他人土地及一條狹
    窄私設巷道，他人土地目前為空地，四週全部以水泥板圍住
    ，系爭增建1樓部分之後院可通往該私人土地（目前後院與
    私人土地毗接處由拍定人陳秋茶以水泥板圍住），除1樓後
    方增建部分留留有一後門外，尚無獨立之門戶、通道可供出
    入。而該1樓增建部分之後門僅得通行至系爭建物旁之他人
    土地，與私設巷道及既成道路均無直接之連絡等情，有原告
    所提出之由原始起造市政府圖說及增建後圖說，並經本院會
    同兩造勘驗屬實，有勘驗筆錄及勘驗結果附圖在卷可稽。
  (三)原告雖主張系爭增建部分與原有建物現裝設使用之二個水電
    錶也隨時可請水電工程行調整由一個水電錶供系爭增建部分
    使用，另一水電錶專供建號第5797號房屋使用，且系爭增建
    部分有獨立的門戶及樓梯，可供獨立出入，故系爭增建部分
    與與原有建物可以分別獨立使用云云。惟按水錶電錶之個數
    ，本不能直接作為判斷使用上獨立性之依據，若建物之兩部
    分構造上、使用上根本互相獨立，即使共用水錶、電錶，仍
    非不能作為兩個獨立的所有權客體，僅用水用電之計價彼此
    應如何區分之問題，況如原告所主張，水錶電錶可隨時改為
    分別裝設，反之，亦可隨時改回合併裝設，益徵水錶、電錶
    之個數並非判斷建物構造上、使用上獨立性之重要基準。又
    系爭增建1樓部分固設有後門及樓梯可供增建部分1至6樓互
    為通行，但增建部分之後門僅能通向後院再銜接至私人土地
    ，而該私人土地四週均以水泥板圍住，無法與原有建物旁之
    私設巷道或既成道路取得連絡之情，已如前述，且因該後門
    對外無法直接連絡道路，故如欲自外到達系爭增建部分，必
    須自原有建築物前臨之樹義一巷經1樓原有建物前方所設大
    門或偏門進入原有建物，搭乘設置於原有建物之電梯抵達2
    至6樓，2至5樓部分並須穿越原有建物始能到達增建部分之2
    至5樓，或穿越原有建築物1樓至系爭1樓增建部分新建之樓
    梯，經由該樓梯通往增建部分之2至6樓，即欲使用系爭增建
    部分之任1樓層，均需經過原有建物之本體，如原有建物之
    大門及偏門封鎖，系爭增建部分之1至6樓即無法對外取得通
    行連絡，非如原告所稱系爭增建部分可直接對外通行，原告
    主張上情，顯非可採。
  (四)系爭增建部分對外既無獨立之出入門戶，則系爭增建部分之
    利用機能上，須與原有建物作整體之利用，始得發揮系爭增
    建部分之使用功能，依前揭說明，系爭增建部分並不具備其
    使用功能上之獨立性，必須與原有建物作一體之使用，應屬
    原有建物之附屬物，不得獨立為物權之客體，原有建物所有
    權之範圍因而擴張，以原有建物為擔保所設定之抵押權範圍
    亦因而擴張，系爭增建部分自為原有建物所設定之系爭抵押
    權效力所及。
五、綜上所述，系爭增建部分，不具有使用上之獨立性而為原有
    建物之附屬物，且為原有建物所設定之抵押權效力所及，被
    告為原有建物設定之第一順位抵押權人，就系爭增建部分拍
    賣所得之價金，自亦享有優先受償權。從而，原告以系爭增
    建部分為獨立之建物為由，依強制執行法第41條第1項規定
    ，訴請本院96年度執字第5437號強制執行事件，將優先分配
    予被告之價款減少1,010,000元，改分配予原告受償，即無
    理由，應予駁回。
六、訴訟費用負擔之依據：民事訴訟法第78條。
中    華    民    國    97    年    8     月    20    日
                  民事第一庭    法  官  陳文爵
正本係照原本作成。
如對本判決上訴，須於判決送達後20日內向本院提出上訴狀。
中    華    民    國    97    年    8     月    20    日
                                書記官  劉易柔


司法院資訊處製作；財團法人民間司法改革基金會備份。
